最高法院民事判決　　　　　　　　　　　　　　　八十八年度台上字第二五○三號
　　上　訴 人　 森海國際工程顧問股份有限公司
　　法定代理人　謝立元
　　被 上訴 人　集合設計工程股份有限公司
　　法定代理人　董素貞
右當事人間請求給付買賣價金事件，上訴人對於中華民國八十七年十月十三日台灣高
等法院第二審判決（八十六年度上字第一七○○號），提起上訴，本院判決如左：
    主  文
原判決廢棄，發回臺灣高等法院。
    理  由
本件被上訴人主張：上訴人於民國八十二年五月二十六日委託被上訴人辦理「高雄市
三民區三○一號公園開闢工程第二期設計」中之基本設計及細部設計工作，並訂有合
約，被上訴人早依約設計完畢，然上訴人並未依合約第三款之規定，按工程實際發包
費之百分之四點二核算（含稅）服務費，經計算上訴人尚欠新臺幣（下同）七十七萬
六千九百九十元未給付，雖經被上訴人多次發函要求上訴人支付，上訴人拒絕付款。
爰求為命上訴人如數給付並加給法定遲延利息之判決。
上訴人則以：依兩造間合約第五條第五項第一款之規定，屬兩造間合約附件四之養工
處合約，對被上訴人亦有拘束力，再依養工處合約第五條之規定，高雄市政府養工處
應按決算總金額計算給付予上訴人服務費，故兩造於計算服務費時，自當以決算總金
額為計算基礎，準此，兩造間合約第三條之「實際發包費」，自係指養工處合約之「
決算總金額」。且合約所訂之工作範圍，並不包含人行路橋，故被上訴人主張依含有
人行路橋費用在內之「實際發包費」，為其服務費之計算基礎，並不合理。另被上訴
人所舉之上訴人公司八三森顧字第一八四號函，及八四森顧發字第二一七號函所載二
函件為本件工程進行中所發，是時工程尚未完工，僅為上訴人於工程進行中皆暫先依
發包金額，依與養工處合約第五條規定，粗略估算出決算總金額而已，上訴人於工程
決算後，已另為通知。可知，本件兩造間始終係依合約之約定，以「決算總金額」為
兩造間合約第三條之「實際發包費」之計算基礎，被上訴人所陳工程實際發包費前後
標準不一，自不足採等語資為抗辯。
原審維持第一審所為上訴人敗訴之判決，駁回其上訴，係以：查兩造間對簽定系爭「
高雄市三民區三○一號公園開闢工程第二期設計委託合約書」，被上訴人已依約完成
基本設計及細部設計工作等情並不爭執，並有被上訴人所提之前開合約書一件在卷可
稽，自堪信為真實。依兩造合約第三條規定：「服務費給付：本項工作設計監造服務
費依第二期工程實際發包費之百分之四點二核算（含稅）扣除新台幣十五萬元之管理
費並依下列辦法撥付乙方（即被上訴人），乙方須開具統一發票領款。一整體規劃服
務費：本服務費計新台幣五十五萬元整，俟甲方（即上訴人）與養工處請款後撥付乙
方。二尾款（即工程發包價款之百分之四‧二減去管理費壹拾伍萬元及已領五十五萬
元之餘款）俟養工處發包完成，甲方領款後，即日以雙掛號信函通知乙方帶統一發票
向甲方具領。」按解釋契約，固須探求當事人立約時之真意，不能拘泥於契約之文字
，但契約文字業已表示當事人之真意，無須別事探求者，即不得反捨契約文字而更為
曲解（最高法院十七年上字第一一一八號判例參照）。本件高雄市三民區○１～公～
○１公園開闢工程第二期工程之發包費用，即廠商得標價，土木工程部分為八千五百
九十萬元，水電工程部分為一千四百八十萬元，有高雄市政府工務局八十六年六月三
十日八六高市工養處字第一九一九二號函及八十六年七月三十日八六高市工養處字第
二二○九○號函可證。兩造合約係約明設計監造服務費係按「實際發包費」核計，所
謂「發包費」應指廠商之得標金額，而「實際發包費」，應係追加、追減後之決算金
額，兩造間計價之依據苟非決算金額，自無庸於契約內約明「實際」發包費之理﹖且
證人張效通亦證稱實際發包費係指決算金額等情，至證人董美貞固證稱因其與張效通
訂此契約時，上訴人彌補被上訴人所為之第一期備標之比圖、規劃費，故約定以廠商
得標價為計價標準，惟未形諸文字云云，然果有其情，何未形諸文字﹖董美貞此部分
所證，尚非可取。是上訴人主張以決算金額為計價依據，應屬可採。次查系爭工程被
上訴人設計監造有關土木工程部分，並不包含鋼橋（即上訴人所稱人行陸橋）部分，
惟上訴人與高雄市政府工務局養工處間之計價標準則含鋼橋部分，復為兩造所不爭執
。而依前所述兩造間計價既以第二期工程之決算金額為準，自應包含鋼橋在內，否則
契約應會予以扣除。況證人董美貞亦證：因第一期工程之比圖、規劃費用上訴人並未
支付，且鋼橋部分改委託林同棪做細部設計，故上訴人應支付之第二期工程費用應含
鋼橋之監造費在內以作為對被上訴人之彌補等語，益證被上訴人主張計價應含鋼橋部
分。至證人張效通雖証稱計價不含鋼橋部分云云，惟與兩造間契約文義不符，並不足
採。本件第二期工程土木工程部分含鋼橋之決算金額為七千六百二十六萬八千六百零
六元五角，水電工程部分之決算金額為一千三百三十萬八千六百八十二元，合計為八
千九百五十七萬七千二百八十八元五角，乘以設計費率4.2%，為三百七十六萬二千二
百四十六元，扣除十五萬之管理費，則被上訴人可領之設計監造費為三百六十一萬二
千二百四十六元（元以下四捨五入），扣除被上訴人已領之二百七十一萬四千零五十
四元，尚有八十九萬八千一百九十二元可領取，被上訴人於原審請求上訴人給付七十
七萬六千九百九十元，及自起訴狀繕本送達翌日即八十六年四月十五日起至清償日止
按週年利率百分之五計算之利息，自有理由，應予准許，為其判斷之基礎。
查依兩造設計委託合約書第一條第二款載「工作範圍」「扣除第一期中央廣場」，第
三條第一項載「本項工作設計監造服務費依第二期工程實際發包費之百分之四‧二核
算……」（見第一審卷第八頁），上訴人稱所謂「扣除第一期中央廣場」即指扣除鋼
橋亦即人行陸橋，而被上訴人就鋼橋部分，並未設計監造，已為被上訴人所不爭（見
第一審卷第一六六頁），則該鋼橋部分，被上訴人既無從事「設計監造」之工作，得
否請求該部分之「服務費」，非無疑義。原審雖引據證人董美貞所證：因第一期工程
之比圖、規劃費用上訴人並未支付，且鋼橋部分改委託林同棪做細部設計，故上訴人
應支付之第二期工程費用應含鋼橋之監造費在內以作為對被上訴人之彌補等語，而認
計價應包括鋼橋在內（見原判決正本第九頁），惟另一證人張效通則證稱上訴人應支
付之第二期工程費用應不包含鋼橋之設計監造費在內，與董美貞所證者不同（見原審
卷第一六五頁背面、一七二頁背面、一七三頁），何以張效通所證不足採，原審未予
說明，已有理由不備之違法，且就「實際發包費」，究係以廠商得標金額為準，抑以
決算金額為準，證人董美貞亦以相同理由證述係以廠商得標金額為準（見原判決正本
第七頁理由五），則果有彌補情事，係如何估算被上訴人之損失，如何彌補﹖何以未
於契約內明定﹖又依合約第三條第一項載「本項工作設計監造服務費依……」足見工
作範圍包括「設計」及「監造」，被上訴人所提上訴人計算服務費函亦載設計費百分
之二‧四，監造費百分之一‧八（見第一審卷第一五一頁），乃原審逕以決算金額乘
以設計費率百分之四‧二，計算其設計監造服務費（見原判決正本第八頁理由七），
亦有違誤。原審未遑詳查究明，遽為上訴人不利之判斷，自不足以昭折服。上訴人指
摘原判決不當，聲明廢棄，非無理由。
據上論結，本件上訴為有理由，依民事訴訟法第四百七十七條第一項、第四百七十八
條第一項，判決如主文。
中      華      民      國    八十八    年      十      月    二十一    日
                              最高法院民事第一庭
                                  審判長法官  李  錦  豐
                                        法官  楊  鼎  章
                                        法官  李  慧  兒
                                        法官  王  茂  修
                                        法官  陳  國  禎
      右正本證明與原本無異
                                              書  記  官
中      華      民      國    八十八    年     十一     月     十五     日
